臺灣高等法院刑事判決　　　　　　　　 92年度上訴字第228號
上　訴　人　臺灣臺北地方法院檢察署檢察官
上　訴　人
即　被　告　己○○
選任辯護人　林耀立 律師
上　訴　人
即　被　告　戊○○
　　　　　　　　　　樓
上　訴　人
即　被　告　甲○○
右二人共同
選任辯護人　羅瑞洋 律師
被　　　告　庚○○
　　　　　　　　　　樓
選任辯護人　蔡富強 律師
上列上訴人因貪污治罪條例案件，不服臺灣臺北地方法院84年度
訴字第1742號，中華民國91年12月25日第一審判決（起訴案號：
臺灣臺北地方法院檢察署85年度偵字第16025號、第16083 號、
第16181號），提起上訴，本院判決如下：
    主  文
原判決關於己○○、戊○○、甲○○部分撤銷。
己○○依據法令從事公務之人員，對於職務上之行為，收受賄賂
，處有期徒刑捌年，褫奪公權伍年，扣案之新臺幣陸萬元沒收。
己○○被訴依據法令從事公務之人員，對於違背職務之行為，收
受賄賂，及戊○○、甲○○部分，均無罪。
其他上訴駁回。
    事  實
一、己○○係財政部臺灣省北區國稅局（下簡稱北區國稅局）審
    查一科稅務員，負責查核營利事業所得稅申報案件，係依據
    法令從事公務之人員。八十五年五月間，己○○承辦審查齊
    宏營造有限公司（下簡稱齊宏公司）八十三年度營利事業所
    得稅申報案件之帳證查核，齊宏公司於接獲北區國稅局之通
    知後，該公司職員李秀娥即與經營記帳業之庚○○事務所（
    負責人庚○○）職員翁麗君接洽委由該事務所提示齊宏公司
    之帳證資料以供查核。庚○○隨即指示翁麗君撥打電話給李
    秀娥要齊宏公司備齊新台幣（下同）六萬元，以應付國稅局
    人員查帳之用。李秀娥乃告知齊宏公司負責人王愛華上情，
    王愛華因恐帳簿憑證未完備而有問題，乃備妥六萬元由不知
    情之李秀娥攜至上開事務所交付予不知情之翁麗君，再由翁
    麗君交付予庚○○，由庚○○於同年七月五日，以載有齊宏
    公司字樣之信封，內裝庚○○名片一張及上開六萬元，夾雜
    在齊宏公司八十三年度之帳證資料內，帶至北區國稅局交付
    給己○○。由己○○在尚未作實質審查齊宏公司是否需補稅
    情形下，對於職務上之行為，收受齊宏公司委託處理本案之
    庚○○所交付之賄款六萬元。案經己○○審查結果，依規定
    核定齊宏公司應補稅九萬零六十三元。嗣法務部調查局北部
    地區機動工作組（下簡稱調查局北機組）據報於八十五年七
    月二十日在桃園縣中壢市○○街八十二之一號四樓己○○住
    處搜索，並查扣得載有齊宏公司字樣之之信封一個及其內裝
    之庚○○名片一張及六萬元（千元鈔）。
二、案經調查局北機組移送臺灣臺北地方法院檢察署檢察官偵查
    起訴。
    理  由
壹、被告己○○有罪（即齊宏公司）部分：
一、被告己○○供認係北區國稅局審查一科稅務員，負責查核營
    利事業所得稅申報案件，及承辦審查齊宏公司八十三年度營
    利事業所得稅申報案件之帳證查核，暨有於八十五年七月二
    十日經調查局人員，在其住處搜索查扣載有齊宏公司字樣之
    信封，內裝庚○○名片一張及六萬元等事實不諱，並有上開
    信封、名片及六萬元扣案足佐。惟被告否認有此部分犯行，
    辯稱：信封上之六萬元並非賄款，而係齊宏公司應付與庚○○之記帳費用；該查扣之六萬元係伊於八十五年七月十八日
    向銀行提取自己存款十萬元，因出國結匯剩餘備為旅途所需
    隨身攜帶之款，而信手取原置放桌上庚○○事務所之空信封
    袋盛之，但未注意信封內有名片，是在伊家中查扣內置有六
    萬元之信封，顯難資為伊有收受六萬元賄款之證明云云。
二、然查：
（一）共同被告庚○○所經營之記帳會計事務所，於八十五年五
      月間確有受齊宏公司之委託，處理北區國稅局查核該公司
      八十三年度營利事業所得稅申報案件之帳證查核事宜，庚○○乃指示翁麗君通知李秀娥備齊查帳所需之賄款六萬元
      ，由李秀娥攜至其事務所交予翁麗君收受，再由翁麗君交
      付予庚○○，由庚○○於同年七月五日（查核日期申請延
      期一個月。實際送帳證日期為八十五年七月五日。見第一
      六一八一號偵查卷第十五頁正反面），以載有齊宏公司字
      樣之信封內裝名片一張及賄款六萬元，夾雜在齊宏公司送
      核之該公司八十三年度之帳證資料內，帶至北區國稅局交
      付給承辦之稅務員即被告己○○等情，此不惟已據共同被
      告庚○○於原審供認在卷（見原審卷一第三六頁反面、第
      三七頁），並於本院以證人身分簽認結文，具結證述屬實
      （見本院卷二第九、十頁）。
（二）證人即記帳業者庚○○事務所職員翁麗君於調查局及偵查
      中證稱：八十五年五月下旬，齊宏公司有收到北區國稅局
      查帳通知，連同帳證資料併放，交庚○○送北區國稅局，
      齊宏公司於八十五年六月下旬交付伊六萬元，係庚○○以
      電話指示伊打電話給齊宏公司準備六萬元，以應付查帳之
      用，於隔天或隔一、二日即送帳日前，李秀娥即將六萬元
      及記帳費用現金親自交伊，由伊清點後送庚○○收執，送
      來之六萬元未包裝等語（見第一六０八三號偵查卷第三十
      頁反面、第三十一頁正反面、第四十五頁反面）。
（三）又齊宏公司負責人王愛華如何準備六萬元，作為致送承辦
      稅務員之賄款，而將上開六萬元交付予李秀娥，再轉送至
      庚○○事務所，由翁麗君收執，上開款項係王愛華於八十
      五年四月二十五日標得之會款等情，亦據證人王愛華於調
      查局調查時及檢察官偵查中證述明確（見第一六０八三號
      偵查卷第三十六頁、第四十七頁）。
（四）證人即齊宏公司經理丙○○（已改名為林瓚孚）亦證述其
      公司會計李秀娥有告訴伊說國稅局要查帳，（庚○○）會
      計事務所說怕會被刁難，所以依慣例按公司營收之千分之
      一要送六萬元，由老板王愛華將標得的會款六萬元交給李
      秀娥送到庚○○事務所等語（見本院卷二第七、八頁）。
      證人即齊宏公司會計李秀娥於調查時及偵查中亦證稱：當
      時伊有將公文傳真給翁麗君，翁麗君於數日後聯繫伊說要
      公司準備六萬元，伊即向王愛華報告，數日後王愛華有拿
      出六萬元交給伊，由伊於查帳前，依王愛華之指示送交翁
      麗君點收等語（見同上偵查卷第三三頁反面、第三四、三
      六頁）。
三、依上開證人證述之經過，就齊宏公司確有交付賄款六萬元予
    庚○○轉送給被告己○○之供述，均相符合。復有如前述在
    被告己○○住處查扣之庚○○名片、載有齊宏公司字樣之信
    封及六萬元作為補強證據，已足認被告己○○確有收受庚○○所交付之賄款六萬元無訛。至共同被告庚○○前於調查局
    及偵查中所供李秀娥未交付伊六萬元，及在被告己○○住處
    所查扣之上開六萬元，係伊準備用來與旅行社簽約付定金之
    用，可能係與齊宏公司帳證混淆在一起送給己○○而遺失云
    云，已據證人庚○○在辯護人詰問時，證稱因伊不敢得罪稅
    務員，也怕連累到齊宏公司，所以不敢說實話，當初說要付
    旅行社定金六萬元只是拖之詞等語綦詳（見本院卷二第十、
    十一頁），自不足執為被告己○○有利之證據。
四、按新修正刑事訴訟法係於九十二年二月六日經總統公布施行
    ，而同日公布施行之新修正刑事訴訟法施行法增訂第七條之
    三復規定：「中華民國九十二年一月十四日修正通過之刑事
    訴訟法施行前，已繫屬於各級法院之案件，其以後之訴訟程
    序，應依修正刑事訴訟法終結之。但修正刑事訴訟法施行前
    已依法定程序進行之訴訟程序，其效力不受影響」，是以九
    十年二月六日修正之刑事訴訟法第一百五十九條、第一百五
    十九條之三規定，係於九十二年九月一日施行，在此之前，
    有關證人司法警察（官）供述筆錄之證據能力，仍應適用修
    正前刑事訴訟法相關規定。本件係於八十五年九月二十日繫
    屬於第一審法院（見原審卷一第一頁），則證人翁麗君、王
    愛華、李秀娥於調查局北機組所為之上開供述，均在新修正
    刑事訴訟法前，依修正前刑事訴訟法法定程序踐行之訴訟程
    序，其效力不受影響，應認渠等之供述仍具證據能力。
五、被告己○○於八十五年七月二十日接受法務部調查局以「控
    制問題法」「混合問題法」「緊張高點法」實施測謊鑑定，
    其中就所稱：「齊宏公司未送錢」一情，經測試均呈情緒波
    動之反應，應係說謊，此有法務部調查局八十五年八月三日
    （八五）陸（三）00000000號鑑定通知書一紙在卷
    可按（見第一六０八三號偵查卷第一二０頁）。經查，本案
    施測人李復國先生曾於美國馬里蘭州刑事司法學院研習測謊
    ，具美國測謊協會會員，具備測謊專業能力。該局測謊作業
    均先對受測人身心狀況進行評估。本案受測人（即被告己○○）受測前已徵得其同意，受測當時身心狀態符合測謊條件
    。又該局使用之測謊儀器係美國拉法葉公司製造，隨時保持
    正常紀錄功能，施測環境無外界干擾因素。採以問卷（控制
    問題法、混合問題法）詢問受測者，依受測者回答時之生理
    反應經儀器紀錄後據以研判回答之問題有無說謊。問卷問題
    包括無關問題、相關問題及控制問題。說謊者相關問題之回
    答，因與行為記憶衝突，故膚電反應會有較無關問題、控制
    問題形成較大之反應曲線，經二次測試此現象不會消失為其
    特徵。反之未說謊者因無行為記憶衝突，僅有情境之緊張，
    經二次測試會因適應致情境因素消除，在相關問題之回答，
    膚電反應會與無關問題、控制問題產生類似減弱之曲線變化
    等情，亦據該局九十二年二月二十日調科參字第0920003715
    0號函復說明並檢送被告測謊鑑定過程相關紀錄影本等件可
    考（見本院卷一第三一至四一頁）。依此情形，本件測謊程
    序之要件並未欠缺，上開測謊鑑定結果自有證據能力。按測
    謊鑑定，係依一般人在說謊時，會產生遲疑、緊張、恐懼、
    不安等心理波動現象，乃利用測謊儀器將受測者之上開情緒
    波動反應情形加以紀錄，用以判別受測者供述之真實性，倘
    受測者愈想壓抑其謊言所產生之情緒，則在測謊儀器上愈會
    產生明顯之情緒波動反應，反之，則無此不實之波動反應。
    從而測謊鑑定結果，如就被告否認犯罪有不實之情緒波動反
    應時，雖不得作為有罪判決之唯一依據，仍非不得供審判上
    之參酌。本院綜合上開證人之證述，及在被告住處所查扣之
    證物，暨被告受測謊結果等各情，足證被告己○○確有收受
    賄賂六萬元之事實，所辯被查扣之六萬元係伊自己從銀行提
    領十萬元，出國結匯所剩餘，而以上開信封袋裝置云云，並
    提出旅遊契約及存摺影本為憑，均不足以否定或推翻上開事
    實之認定。被告徒空否認有收受齊宏公司六萬元賄款云云，
    為卸責之詞，無足採信。事證明確，被告此部分收賄之犯行
    ，堪以認定。
五、按貪污治罪條例第五條第一項第三款所稱「職務上之行為」
    ，係指公務員在其職務權責範圍內所應為或得為之行為而言
    。亦即指其權限範圍內之事項，而不違背其義務責任者是也
    。 因此，若公務員受賄之原因，係為其職務上應為或得為
    之行為者，則受賄人應成立同條例第五條第一項第三款之「
    對於職務上之行為收受賄賂或其他不正利益罪」。被告己○○係北區國稅局審查一科稅務員，負責查核營利事業所得稅
    申報案件，自係依據法令從事公務之人員。其承辦審查齊宏
    公司八十三年度營利事業所得稅申報案件之帳證查核事宜，
    ，依調查局北機組與財政部臺灣省北區國稅局之會審紀錄（
    見外放證物箱），被告係在其職務權責範圍內依規定核定齊
    宏公司應補稅九萬零六十三元，並不違背其義務責任，原審
    檢察官亦同此認定。被告對於職務上之行為，收受賄賂，核
    係犯修正前貪污治罪條例第五條第一項第三款之罪。被告行
    為後，貪污治罪條例第五條第一項第三款業於八十五年十月
    二十三日修正，其法定本刑由原規定之「七年以上有期徒刑
    ，得併科新台幣二百萬元以下罰金。」，修正為「七年以上
    有期徒刑，得併科新台幣六千萬元以下罰金。」，比較新舊
    法之結果，以修正前之規定有利於被告，依刑法第二條第一
    項但書規定，應適用行為時法處斷。原審就此部分據以論科
    ，雖非無見。然查，被告收受之賄款六萬元已扣案，應無追
    繳及以其財產抵償之問題，原判決併為宣告應予追繳，及如
    全部或一部無法追繳時，應以其財產抵償之，即有未洽。又
    原判決未翔實認定被告收受賄賂之時間，亦有不合。被告上
    訴意旨，仍執前詞，否認犯罪，雖無可取。惟原判決關此部
    分既有可議，自屬無可維持，應予撤銷改判。爰審酌被告身
    為國稅局稅務人員，趁其經辦之案件，對於職務上之行為收
    受賄賂，圖取私利，有辱官箴，及其犯罪所得、目的、手段
    ，暨犯後態度等一切情狀，量處有期徒刑八年，並依修正前
    貪污治罪條例第十六條之規定，宣告褫奪公權五年。扣案之
    六萬元，為被告己○○犯罪所得之財物，依修正前貪污治罪
    條例第九條規定沒收之。
貳、被告己○○、戊○○、甲○○無罪（即剛松股份有限公司）
    部分：
一、公訴意旨略以：被告己○○係北區國稅局審查一科稅務員，
    負責查核營利事業所得稅申報案件，係依據法令從事公務之
    人員。緣於民國八十三年四月間，剛松股份有限公司（以下
    簡稱剛松公司）接獲北區國稅局審查一科通知，要求剛松公
    司提示八十一年度營利事業所得稅申報案件相關帳簿及憑證
    備查，剛松公司總經理甲○○及負責會計、生管、總務等業
    務之戊○○，乃委託記帳業者鑫辰企業管理顧問公司（以下
    簡稱鑫辰公司）職員丁○○（於八十三年七月間離職，自行
    開業）處理本案，丁○○即於同年五月上旬某日至北區國稅
    局審查一科找承辦稅務員己○○洽詢。詎己○○竟起貪念，
    向丁○○表示剛松公司憑證不夠，並以估算結果可能需再補
    稅新臺幣（下同）一百四十餘萬元，要求剛松公司交付賄賂
    七十萬元，如應其要求，便可將剛松公司之補繳稅款核定在
    十萬元以內，丁○○得此指示後，即將上情告知戊○○，戊○○經與甲○○商量結果，願遵照辦理。戊○○乃於同年五
    月二十一日至華南商業銀行北新辦事處，自剛松公司甲存第
    一三八九號帳戶內提領八十萬元現金，由甲○○駕車載戊○○、丁○○前往北區國稅局，由戊○○、丁○○二人將其中
    七十萬元賄賂交付予己○○，剩餘十萬元則充作公司週轉金
    用。己○○取得賄款後，明知剛松公司所提示之帳證，就營
    利事業所得稅申報書所載之營業成本、營業費用、營業外損
    失費用等項目，並未附有合法憑證，無法據以核定，依規定
    需以同業利潤標準（行業同業利潤標準為百分之十三）核定
    稅額二百十萬八千零五十六元，計需補稅一百八十四萬六千
    五百五十二元，卻違背職務僅就營業費用項目中刪除交際費
    五萬八千八百五十一元、折舊費三萬三千三百三十三元、其
    他費用二十三萬八千九百五十元，而核定補稅八萬二千七百
    八十四元，使剛松公司短少補稅一百七十六萬三千七百六十
    八元。嗣己○○於同年九月間，得知戊○○透過管道瞭解行
    賄事後，將前述七十萬元賄款以其他資料一袋為名，連同剛
    松公司報稅資料通知退還剛松公司，戊○○即委由新任之記
    帳業者乙○○至北區國稅局領回。因認被告己○○涉犯貪污
    治罪條例第四條第一項第五款之罪嫌；被告戊○○、甲○○
    涉犯同條例第十條第一項之罪嫌。
二、被告己○○否認有此部分被訴之犯行，辯稱：剛松公司於八
    十一年度營利事業所得稅之申報，伊予以核計，因核計件數
    繁雜，偶有錯誤或短少，在所難免，縱有此情事之發生，亦
    僅屬行政處分之範疇：伊絕無收受該七十萬元之賄賂，況戊○○謂係在大樓之二、三樓交付，然該處時刻有人，所述有
    違常情，此有瑕疵之供述，自無證據力，應無足取；且伊未
    收到上開七十萬元之賄款，何來退還，證人乙○○所述係偏
    頗不實，亦無足採等語。被告戊○○、甲○○等均否認有行
    賄之犯意。戊○○於原審辯稱：剛松公司確有將合法憑證交
    給鑫辰公司，至該公司有無將上開合法憑證交給稅務員，則
    非伊所能知曉。甲○○在原審辯稱：伊僅是開車陪同戊○○
    到銀行領款及送戊○○至國稅局，且無陪同戊○○上樓，而
    係在車上等，所有行賄細節均係由丁○○接洽議定，顯不構
    成犯罪之構成要件。其二人在本院則一致辯稱：被告己○○
    所為核定之稅額係屬合法，伊等係被騙之被害人等語。經核
    公訴人認被告等三人涉犯上開罪嫌，係以共同被告戊○○、
    甲○○、丁○○之供述、證人乙○○之證言，及扣案之剛松
    公司總分類帳、分錄簿、現金簿、支出證明傳票、銷項統一
    發票、進項稅額分析總表、帳簿憑證歸還明細表等物，及北
    區國稅局營利事業所得稅書面審核報告書、會審紀錄等為據
    。
三、按刑事訴訟法第一百五十六條第二項規定：被告或共犯之自
    白，不得作為有罪判決之唯一證據，仍應調查其他必要之證
    據，以察其是否與事實相符。其立法旨意乃在防範被告或共
    犯自白之虛擬致與真實不符，故對自白在證據上之價值加以
    限制，明定須藉補強證據以擔保其真實性。所謂補強證據，
    係指除該自白或不利於己之陳述本身之外，其他足以證明該
    自白或不利於己之陳述之犯罪事實確具有相當程度真實性之
    證據而言，雖所補強者，非以事實之全部為必要，但亦須因
    補強證據與自白或不利於己之陳述之相互利用，足使犯罪事
    實獲得確信者，始足當之。查被告戊○○、甲○○、丁○○
    因違背職務交付賄賂犯行與被告己○○因違背職務收受賄賂
    犯行，俱經檢察官以同一起訴書提起公訴，由法院審理中，
    被告戊○○等三人與被告己○○自屬共同被告。又被告戊○○等三人供述被告己○○收受賄賂七十萬元，倘為真實，渠
    等與被告己○○即分別成立違背職務交付賄賂及違背職務收
    受賄賂罪名，在實體法上具有對向犯罪之必要共犯關係，被
    告戊○○等三人依貪污治罪條例第十一條第三項規定，既得
    以邀求寬典減輕或免除其刑，為擔保其所為不利於對向共犯
    （共同被告）之陳述之真實性，尤應有足以令人確信被告戊○○等三人在警詢及偵審中所供述被告己○○之犯罪事實為
    真實之補強證據，始能採為論處被告等人罪刑之依據。
四、共同被告戊○○、甲○○、丁○○等三人，雖供稱有於八十
    三年五月二十一日，由甲○○駕車載戊○○、丁○○前往北
    區國稅局，由戊○○於同日先至華南商業銀行北新辦事處，
    自剛松公司甲存第一三八九號帳戶內提領之八十萬元現金，
    再與丁○○二人將其中七十萬元，在北區國稅局行賄交付予
    被告己○○收受。嗣被告己○○於同年九月間，將前述七十
    萬元賄款以其他資料一袋為名，連同剛松公司報稅資料通知
    退還剛松公司，戊○○即委由新任之記帳業者乙○○至北區
    國稅局領回等情。然查：
（一）本件被告己○○之所以被舉發向剛松公司索賄七十萬元，
      係調查局北機組依據財政部賦稅署（下稱賦稅署）八十四
      年十月三十日函據以偵辦。依財政部賦稅署上開函載係以
      ：剛松公司經記帳業者即共同被告丁○○之告知，得悉該
      公司八十一年度帳證有問題，如向稅務員打點，可免送罰
      及查帳，需款七十萬元。經剛松公司同意後，乃提領現金
      七十萬元交付丁○○，並由被告甲○○、戊○○（即甲○○之大嫂）共赴北區國稅局審一科與稅務員會談，其談話
      內容並曾秘密錄音存證。嗣後甲○○與友人談及此事，得
      知七十萬元偏離行情，其友人乃介紹一自稱任職調查局（
      名不詳）男子與甲○○認識，該調查員表示會找稅務員退
      回部分款項。隔數日，該調查員告知稅務員只承認收到八
      萬元，可以全部退回。甲○○為此發怒，乃將前此所錄之
      錄音帶拷貝一份寄給丁○○，丁○○則在七月二日將七十
      萬元現金全部退還，甲○○再將原錄音帶交予丁○○，雙
      方達成和解，不再追究此事等情。此據調查局北機組九十
      四年一月二十一日電廉一字第09478002450號函復本院，
      及該組九十四年三月十四日電廉一字第09478009850號函
      所檢送之上開賦稅署函影本及附件（即剛松公司甲○○與
      台北市國稅局監察室人員電話錄音帶暨節譯資料）足佐（
      見本院卷二第二九頁、第五九頁至七二頁反面）。依被告
      甲○○與台北市國稅局監察室人員之電話錄音內容，甲○○已明白表示七十萬元係由丁○○於七月二日退還，並將
      先前渠等與稅務員之對話錄音帶寄給丁○○而了結。但此
      與被告戊○○所稱係於九月九日委由新任之記帳業者乙○○至北區國稅局領回（夾雜在帳證中）之情，已有齟齬。
      被告甲○○供稱該函所稱之伊「友人」，係任職於台北市
      國稅局監察室監察之李惟祥（即賦稅署上開函件之承辦人
      ），其二人是在某一個聚會場所認識，李惟祥有說要幫忙
      處理，後來也有來電詢問款項有無退回等語（見本院卷一
      第六七頁、卷二第五三頁）。就被告甲○○所稱該七十萬
      元係由丁○○退還及所謂與稅務員談話暗中錄音，並在丁○○退還七十萬元後退還錄音帶一情，則據證人丁○○到
      庭否認有此事實在卷（見本院卷二第一0二頁）。已見被
      告甲○○上揭供述是否屬實，並非無疑。
（二）依卷附北區國稅局審查一科八十三年四月十五日之通知，
      剛松公司原應於同年四月二十七日提示八十一年度營利事
      業所得稅申報案件相關帳簿及憑證備查，嗣經申請准於延
      期至八十三年五月二十七日辦理（見第一六0八三號偵查
      卷第七頁、第九一頁）。關於北區國稅局於八十三年度有
      關帳簿憑證之調借及發還程序如何，茲據該局九十三年十
      二月九日北區國稅審一字第0930019930號函復稱：「一、
      （略）。二、經調閱本局八十三年度留存之「調借帳簿憑
      證收據」，係於營利事業檢送相關帳簿憑證過局時，掣發
      調借帳簿憑證收據一式三聯，除填寫送帳者姓名、聯絡電
      話及加蓋當日日期章戳外，並將第一聯收據聯交由納稅義
      務人保存。發還時，除將納稅義務人保存之第一聯收回外
      ，並加蓋發還日期章戳及「帳簿已發還」字樣留存。帳簿
      憑證如屬當日（場）發還者，則未掣發收據，至帳簿憑證
      之簽收及發還，原則上係由本局審查一科管制股之工讀生
      辦理。另本局帳簿憑證之調借及發還，尚未輸入電腦管制
      。
      三、依貴院來函所附本局八十三年四月十五日通知函影本
      ，剛松股份有限公司八十一年度營利事業所得稅結算申報
      案核屬帳證檢查案件，依本局八十二年十一月四日北區國
      稅一第八二０二三五六一號函頒「八十一年度營利事業所
      得稅結算申報未列選查案件帳證檢查作業計劃」第六點作
      業方式第４項經通知之營利事業如期提示帳證前來查核者
      ，查審人員需在管制（股）櫃檯（或協談室）進行，經審
      核無異常者，原則上當場將帳證發還。」（見本院卷一第
      二七一、二七二頁），及該局九十四年一月二十四日北區
      國稅審一字第0941003009號函復本院稱：「二、剛松公司
      申請延期至八十三五月二十七日提示帳證，僅為帳證提示
      日期之延後，查核方式仍依據本局九十三十二月九日北區
      國稅審一字第0930019930號函說明三方式辦理。三、營利
      事業申請延期提示帳證後，通常會如期提示，如在期限前
      提示，查審人員原則上均會受理。四、如審核有異常或須
      補件時，其帳證之處理則視個案而定，如營利事業認為須
      全數攜回，本局將不掣發調借帳簿憑證收據；如營利事業
      認為帳證可置於本局則會請營利事業將帳簿憑證交管制（
      股）櫃檯點收後，掣發調借帳簿憑證收據交由納稅義務人
      保存。」（見本院卷二第三二、三三頁）等情甚詳。依上
      開函件可知，營利事業依通知檢送相關帳簿憑證到國稅局
      查核時，經審核無異常者，原則上當場將帳證發還；如審
      核有異常或須補件時，其帳證經營利事業當場全數攜回者
      ，國稅局並不掣發調借帳簿憑證收據；如營利事業認為帳
      證可置於該局，則由營利事業將帳簿憑證交管制（股）櫃
      檯點收後，掣發「調借帳簿憑證收據」交由納稅義務人保
      存。納稅義務人嗣後再憑「調借帳簿憑證收據」領回送核
      之帳簿憑證。
（三）共同被告丁○○供稱伊事務所有依國稅局之通知，將剛松
      公司之帳證等資料送至北區國稅局櫃檯逐項清點後簽收給
      據；被告戊○○亦供述有交付一張憑證給乙○○，委其持
      至北區國稅稅局領回帳證資料各等語（見原審卷二第八七
      、八九頁）。證人即戊○○所委任之新任記帳業者乙○○
      固證稱，伊有受被告戊○○之委任，持戊○○所交付之「
      北區國稅局調借帳簿憑證收據（第一聯）」，於八十三年
      九月九日至北區國稅局櫃檯憑證（收據）領回已彌封之剛
      松公司帳證資料一箱，後在剛松公司經與戊○○當場拆閱
      ，有一牛皮紙袋內有現金七十萬元等語（見本院卷二第十
      二、十三頁），並提出八十三年九月九日出具給剛松公司
      之「帳簿憑證歸還明細表」一件為佐（見第一六0三號偵
      查卷第九頁），及證述「明細表」所載之「其他憑證一袋
      」即係指七十萬元（見本院卷二第十三頁）。惟被告己○○則供稱，伊確定本件剛松公司查核案並未經過管制檯收
      件給據之程序，而是當日查核無問題即當場發還帳簿憑證
      等資料，且是當場核定補稅八萬二千七百八十四元等語（
      見原審卷二第八五頁）。本院就八十三年四月二十七日至
      八十三年九月九日間，北區國稅局有無調借及發還剛松公
      司之帳簿憑證紀錄乙節，函詢該局據復稱：「查閱八十三
      年度留存之「調借帳簿憑證收據」，尚未發現調借及發還
      該公司帳簿憑證之相關資料。」，有該局九十三十二月九
      日北區國稅審一字第0930019930號函可參（見本院卷一第
      二七一、二七二頁）。依北區國稅局對於調借及發還帳簿
      憑證之管制流程，既經該局查閱八十三年度留存之「調借
      帳簿憑證收據」，而未發現有調借及發還剛松公司帳簿憑
      證之相關資料，及依上引北區國稅局九十三年十二月九日
      復本院函說明三之記載，本件屬於剛松公司帳證檢查案件
      ，查審人員需在管制（股）櫃檯（或協談室）進行，經審
      核無異常者，原則上當場將帳證發還等情，則被告己○○
      上開所供伊當日查核無訛後即當場將帳證發還之說詞，即
      非無據。證人乙○○所證其係持「調借帳簿憑證收據」，
      於八十三年九月九日至北區國稅局領回帳證之情詞，顯與
      北區國稅局檔存之資料不合，其證言自不具有憑信性。
（四）又證人乙○○係聽聞自被告戊○○之陳述，始知有所謂行
      賄之事，此據證人乙○○證述在卷。證人乙○○關此部分
      之證言，乃屬傳聞證據，並無證據能力。被告甲○○則供
      稱，五月二十一日伊只是開車載戊○○、丁○○到北區國
      稅局，其人在車上等候，並未上樓；送錢及退錢都是聽戊○○說的等語（見本院卷一第六七頁、卷二第五三頁；原
      審卷一第五二頁、卷二第九十頁）。是被告甲○○之供述
      亦不足以作為被告己○○有收受七十萬元之不利證據。
（五）公訴人認被告己○○取得賄款後，明知剛松公司所提示之
      帳證，就營利事業所得稅申報書所載之營業成本、營業費
      用、營業外損失費用等項目，並未附有合法憑證，無法據
      以核定，依規定需以同業利潤標準（行業同業利潤標準為
      百分之十三）核定稅額二百十萬八千零五十六元，計需補
      稅一百八十四萬六千五百五十二元，卻違背職務僅就營業
      費用項目中刪除交際費五萬八千八百五十一元、折舊費三
      萬三千三百三十三元、其他費用二十三萬八千九百五十元
      ，而核定補稅八萬二千七百八十四元，使剛松公司短少補
      稅一百七十六萬三千七百六十八元之事實，其中關於核定
      稅額、需補稅額及剛松公司短少補稅額部分之認定，係以
      證人即北區國稅局審查一科稅務員石鐵城於調查局北機組
      調查時所為證述為據。惟證人石鐵城於原審審理時業已明
      確結證稱：當時之訊問，並無見到帳證資料，而是以聊天
      之方式訊問，是提出假設性之例子要伊回答，後來伊根據
      現有資料查核，發覺無法查核，因為有些資料的憑證沒有
      提出而不足；當時北機組問問題時，未依據資料問問題，
      而是依據一些假設性的問題等語（見原審卷一第九三之一
      頁、卷二第一０二頁），顯見公訴人據以認定之上開關於
      核定稅額、需補稅額及剛松公司短少補稅額部分之事實，
      應有誤會。本院依扣案之帳證資料及剛松公司補提出之進
      口報單、收據等憑證資料送請北區國稅局查核結果，據該
      局九十四年三月十五日北區國稅審一字第0940010851號函
      所檢送之「剛松公司八十一度憑證事後檢查意見書」（見
      本院卷二第七三至八二頁），認定：「剛松公司八十一年
      度帳證檢查案件，依據貴院交付本局查復剛松公司憑證資
      料，並考量其他各種因素，核定之全年所得額及應補稅額
      可能有三種」。「其中第三種為「依據：一、貴院檢送剛
      松公司目前現有憑證資料僅統一發票部分即與申報書第六
      頁已申報扣抵進項稅額之憑證金額統計表及401表統計憑
      證金額39,052,103元，相較缺漏6,843,503元（與原申報
      時比較）。因401表係營利事業於辦理營業稅申報時，其
      開立或取得統一發票經由401表申報時，均已由電腦建檔
      並勾稽查核，故可推定剛松公司曾保有前述已逾期憑證保
      存期間缺漏之憑證。二、日裕化學股份有限公司與百懋包
      裝實業股份有限公司於八十二年發生火災憑證燒毀以致無
      法提供；以上因素併入考量，若原查時憑證保存完整或未
      逾憑證保存期限而可查證及在可依申報數還原情況下，判
      斷全年所得額核定數（未加計原查時剔除數）與申報數可
      能相差不大。」等情，尤足以佐證應無起訴書所載之使剛
      松公司短少補稅一百七十六萬三千七百六十八元之事實。
五、綜上所述，本件舉發被告己○○收受賄款七十萬元之過程（
    即理由四第一部分），有諸多不實之情形，證人乙○○對其
    領回夾雜有賄款之帳證資料所為之證述，又與北區國稅局檔
    存之資料不合；其所證行賄一事，及被告甲○○陳述送錢及
    退錢之經過，復均屬傳聞證據，而無證據之適格性。證人丁○○於檢察官偵查中，就所訊：「帶去的七十萬元確實交給
    己○○？」，即供稱：「不知內容是甚麼。」（見第一六0
    八三號偵查卷第一三四頁反面）。於本院以證人身分亦結證
    稱伊不知道戊○○紙袋內裝何物，戊○○到樓梯間等稅務員
    時，伊不在場（見本院卷二第一0二、一0五頁）。姑且不論
    被告戊○○供稱伊在樓梯間有交一個紙袋給一位稅務員，但
    因樓梯間陰暗，所以無法確定是否己○○（見本院卷二第一
    0四頁）等語，是否屬實，被告己○○既始終否認有收受賄
    款之情事，則本件被告戊○○、丁○○所為有交付一紙袋給
    被告己○○（戊○○並稱其內有七十萬元）之陳述，僅足為
    判斷其供述是否有瑕疵之參考，依上說明，因仍屬自白或對
    己不利陳述之範疇，自不足作為其所述犯罪事實（被告己○○收受賄款七十萬元）之補強證據。至被告己○○就剛松公
    司未曾為補稅事送其七十萬元，其亦無退還情事等情，經送
    法務部調查局測謊結果，固「呈情緒波動之反應，應係說謊
    」，有該局八十五年八月五日（八五）陸（三）00000
    000號鑑定通知書為憑（見第一六０八三號偵查卷第一二
    ０頁），充其量僅止於其否認犯罪之辯解是否可採而已，在
    別無其他積極之補強證據足以擔保被告戊○○、丁○○上開
    供述為真實之情形，尚不得執此測謊結果作為有罪判決之唯
    一依據。此外，復查無其他具體事證足以認定被告己○○、
    戊○○、甲○○有此分被訴之犯行，自屬不能證明被告等犯
    罪。原審不察，就此部分遽為被告等有罪之判決，自有未合
    。被告三人執以上訴，為有理由，應予撤銷改判，而為被告
    己○○此部分及被告戊○○、甲○○等無罪之諭知。
貳、上訴駁回即被告庚○○無罪部分：
一、公訴意旨略以：被告己○○於八十五年五月間，審查齊宏公
    司八十三年度營利事業所得稅申報案件時，在尚未作實質審
    查齊宏公司是否需補稅情形下，與齊宏公司委託處理本案之
    庚○○事務所負責人庚○○，基於共同犯意之聯絡，對於職
    務上之行為，向齊宏公司稱需規費六萬元，要求齊宏公司交
    付賄賂，該款經齊宏公司負責人王愛華指示其職員李秀娥交
    付予不知情之庚○○事務所職員翁麗君，再由翁麗君交付予
    庚○○轉交己○○，嗣經查證己○○審查結果核定齊宏公司
    應補稅九萬零六十三元，並無不合等情。因認被告庚○○與
    被告己○○涉嫌共犯修正前貪污治罪條例第五條第一項第三
    款之收受賄賂罪嫌。
二、公訴意旨認被告庚○○共同涉有上開收受賄賂之罪嫌，係以
    證人王愛華、李秀娥、翁麗君等人之證述，且有庚○○事務
    所信封一個（上書有「齊宏公司」字樣，內置六萬元及庚○○名片，在被告己○○家中查扣）、齊宏公司總帳、現金簿
    、北區國稅局調借帳簿憑證收據、會計憑證等物為證；及被
    告庚○○得知齊宏公司需受檢報稅資料時，即告知需規費六
    萬元，承辦之稅務員即被告己○○事後亦收到該筆賄款，顯
    見被告庚○○與被告己○○均係對於職務上行為收受賄賂之
    共同正犯為其論據。
三、訊據被告庚○○堅決否認有收受賄賂之犯行，辯稱：伊與己○○素不相識，如何為共同收受賄賂之犯意聯絡，伊只是將
    既存之行賄陋習及行情，告知委託記帳之齊宏公司，並非與
    己○○有犯意聯絡。伊將自己之名片隨附在裝封齊宏公司行
    賄六萬元之信封袋內，而將裝賄之紙袋夾藏在齊宏公司受驗
    之帳證卷內，交付與承辦稅務員己○○，如伊與己○○有犯
    意聯絡，當不會如此作為，況伊將全數賄款轉交與己○○，
    並未從中分得不法利益，顯亦無動機可言等語。
四、按八十五年十月二十三日修正前貪污治罪條例第五條第一項
    第三款之收賄罪，係屬身分犯，以依據法令從事公務之人員
    為犯罪主體，無此身分者，依同條例第三條之規定，固亦得
    成立本罪之共同正犯，然必須該無此身分者與有此身分者，
    並非互相對立之對向關係，而係彼此有犯意聯絡及行為分擔
    ，朝同一目的，共同對於職務上之行為，收受賄賂，始足當
    之；若該有身分者所收受賄賂之對象，即係該無身分者，則
    二人係居於彼此相互對立之對向關係，行為縱有合致，然因
    二人之行為各有其目的，各就其行為負責，彼此間無所謂犯
    意之聯絡與行為之分擔可言，除另有處罰該無身分者之他項
    罪名外，尚難以上開收受賄賂罪之共同正犯論處。經查，公
    訴人起訴書所載犯罪事實，認齊宏公司係委託庚○○事務所
    負責人庚○○處理本案之申報，核屬民事上之委任關係，上
    開行賄之款項六萬元係經齊宏公司負責人王愛華指示其職員
    李秀娥交付予不知情之庚○○事務所職員翁麗君，再由翁麗
    君交付予庚○○轉交己○○，已如前述。而被告庚○○始終
    供稱送錢之前未事先與己○○聯繫（見原審卷二第五三頁）
    ，顯見公訴人所指該有身分者之被告己○○所收受賄賂之對
    象，即係該無身分之被告庚○○，即被告庚○○交付六萬元
    予被告己○○收受，其目的在於賄賂，上開被告二人顯係居
    於彼此相互對立之對向關係，行為縱有合致，然因行為各有
    其目的，並無使該無身分之被告庚○○與被告己○○間有所
    謂犯意之聯絡與行為之分擔可言。公訴人認被告庚○○涉犯
    共同收受賄賂罪，顯有未合。至證人王愛華、李秀娥、翁麗
    君等人之證述，及扣案之庚○○事務所信封一個及內裝之六
    萬元，僅足以認定被告己○○有收賄之事實，尚不足資為被
    告庚○○有與己○○共同收受賄賂之不利認定。此外又查無
    其他足以證明被告庚○○共犯收受賄賂罪之積極證據，自屬
    不能證明被告庚○○犯罪。原審基此，而為被告無罪之諭知
    ，並無不合。被告庚○○始終供認係出於行賄之目的而交付
    賄款，原審檢察官對於被告庚○○與己○○間就上開犯行，
    具有如何之犯意聯絡，並未提出具體之事證，仍執前詞，遽
    認其二人間共犯收受賄賂罪嫌，據以上訴，為無理由，應予
    駁回。
據上論斷，應依刑事訴訟法第三百六十九條第一項前段、第三百
六十八條、第三百六十四條、第二百九十九條第一項前段、第三
百零一條第一項，八十五年十月二十三日修正前貪污治罪條例第
二條前段、第五條第一項第三款、第十六條、第九條，刑法第十
一條、第二條第一項但書、第三十七條第二項，判決如主文。
本案經檢察官鄭龍照到庭執行職務。
中　　華　　民　　國　　94　　年　　6 　　月　　30　　日
　　　　　　　　　刑事第二十一庭審判長法　官  溫耀源
　　　　　　　　　　　　　　　　　　  法　官  邱同印
　　　　　　　　　　　　　　　　　　  法　官  吳  燦
以上正本證明與原本無異。
如不服本判決，應於收受送達後十日內向本院提出上訴書狀，其
未敘述上訴之理由者並得於提起上訴後十日內向本院補提理由書
（均須按他造當事人之人數附繕本）。
                                      書記官  陳靜姿
中　　華　　民　　國　　94　　年　　6 　　月　　30　　日
附錄：本案論罪科刑法條全文
修正前貪污治罪條例第五條：（八十一年七月十七日修正公布）
有左列行為之一者，處七年以上有期徒刑，得併科新臺幣二百萬
元以下罰金：
一、意圖得利，擅提或截留公款或違背法令收募稅捐或公債者。
二、利用職務上之機會，詐取財物者。
三、對於職務上之行為，要求期約或收受賄賂或其他不正利益者
    。
前項第一款及第二款之未遂犯罰之。
